最高法院刑事判決　　　　　　　　　 111年度台上字第2488號
上　訴　人　李元甫


原　　　審
選任辯護人　黃慧敏律師
上　訴　人　簡彥平



　　　　　　李子杰


上　一　人
選任辯護人　陳俊翔律師
上　訴　人　李仁傑




選任辯護人　沈　恆律師
上　訴　人　林治賀


選任辯護人　蔡政憲律師
上列上訴人等因妨害性自主案件，不服臺灣高等法院中華民國11
1年1月13日第二審判決（109年度侵上訴字第147號，起訴案號：
臺灣新北地方檢察署108年度偵字第10519、11389、11593、1159
4、14931號），提起上訴，或由原審之選任辯護人代為上訴，本
院判決如下：
    主  文
上訴駁回。
    理  由
一、按刑事訴訟法第377 條規定：上訴於第三審法院，非以判決
    違背法令為理由，不得為之。是提起第三審上訴，應以原判
    決違背法令為理由，係屬法定要件。如果上訴理由書狀並非
    依據卷內訴訟資料，具體指摘原判決不適用何種法則或如何
    適用不當，或所指摘原判決違法情事，顯與法律規定得為第
    三審上訴理由之違法情形不相適合時，均應認其上訴為違背
    法律上之程式，予以駁回。
二、本件原判決綜合全案證據資料，認定上訴人丙○○、戊○○
    、甲○○、乙○○、丁○○有其事實欄一之㈠所載共同剝奪
    被害人B 男（原判決代號AD000A108101，人別資料詳卷）之
    行動自由；暨其事實欄一之㈡、㈢所載與陳佳儀（業經原審
    判刑確定），同時對於被害人A女（原判決代號AD000A10810
    1A，人別資料詳卷）、B 男為二人以上共同攜帶兇器施以凌
    虐而強制性交等犯行（其中戊○○、乙○○係與少年楊○安
    、張○彣《以上2 人人別資料詳卷，另案審理》共同為之）
    。因而撤銷第一審關於此部分之科刑判決，改判仍依想像競
    合犯規定，從一重分別論處戊○○、乙○○成年人與少年犯
    二人以上共同攜帶兇器對被害人施以凌虐而強制性交各罪刑
    ，及分別論處丙○○、甲○○、丁○○二人以上共同攜帶兇
    器對被害人施以凌虐而強制性交各罪刑，已詳述其認定事實
    所憑證據及認定之理由。
三、證據之取捨、事實之認定，均為事實審法院之職權，倘其採
    證認事並未違背證據法則，自不得任意指為違法而執為上訴
    第三審法院之適法理由。本件原判決係綜合上訴人等之供證
    ，及證人A女、B男、張○彣、劉玲怡、陳佳儀、李○賢、王
    ○輔（以上2 人全名詳卷）、楊○安之證詞，復參酌卷內新
    光吳火獅紀念醫院診斷證明書、急救病歷、受理疑似性侵害
    事件驗傷診斷書、B男受傷照片、B男肛門遭人持筷子插入之
    影片內容翻拍照片、元興車業機車行（下稱元興機車行）外
    街道之監視器錄影畫面擷取照片、上開車行內之現場照片、
    通訊軟體「臉書」對話內容截圖等證據資料（詳如原判決理
    由所載），以及丙○○、戊○○、甲○○、乙○○自承有原
    判決事實欄一所示對B 男毆打、剝奪行動自由及部分強制行
    為，暨丁○○自承於原判決事實欄一所示時間在元興機車行
    內各等情，詳加研判，而據以認定上訴人等有其事實欄一所
    載剝奪他人行動自由，及二人以上共同攜帶兇器對被害人施
    以凌虐而強制性交之犯行，已詳敘其採證認事之理由。且對
    於丙○○、戊○○、甲○○、乙○○所辯：其等並未對A 女
    、B 男為加重強制性交，及部分強制行為等節，以及丁○○
    辯稱：其均在上開車行辦公室內顧小孩、玩手機及睡覺，未
    看見案發過程，也未參與云云，何以均不足採信，已斟酌卷
    內資料詳加指駁及說明。並以甲○○於偵查中證稱：丙○○
    、戊○○、王○輔輪流把竹筷插入B 男肛門裡，丙○○、戊
    ○○、王○輔各插一次，丙○○、戊○○還跟B 男說「如果
    筷子掉了你就死定了」等語，以及乙○○於偵查中證稱：丙
    ○○就從廁所很大聲說「小傑，來看一下B 男的屁股」，我
    就從辦公室出來站在鐵捲門處，看到丙○○、王○輔、戊○
    ○輪流拿筷子戳B 男的屁股，就是戳一下就放掉，再換人戳
    ，B 男的腳有夾緊，戊○○、丙○○還說「你筷子掉出來你
    就死定了」等語，復參酌戊○○案發時持行動電話在旁錄影
    ，因認丙○○、戊○○持筷子插入B 男之肛門，且甲○○、
    乙○○等多人在旁圍觀等情。再依據甲○○於警詢所供稱：
    戊○○和丙○○就叫B男和A女做愛，戊○○持刀脅迫A 女脫
    衣服等語，以及其於偵查中所證：戊○○持刀指著A 女肚子
    ，就威脅A女脫衣服，A女說不要，我、乙○○站在附近等情
    ，並證稱：「（A女、B男做愛的時候，A女、B男是在大家面
    前脫衣服？）是。我記得沒有拉簾子」等語，而與B 男、乙
    ○○之證詞互為勾稽，因認縱使甲○○因掃墓之事先行離開
    案發現場，仍參與前半段強制A女、B男間為性交行為之過程
    。原判決並就甲○○於第一審翻異前詞，改稱其遭乙○○脅
    迫，因而於偵查中為上開陳述云云，何以不足採信，以及證
    人即甲○○之父李忠霖所證稱：甲○○於案發當日上午約 6
    點15分或20分就到家，因為要去石門家族墓地掃墓等語，如
    何不足資為有利甲○○之認定，亦已依卷內資料，剖析論述
    甚詳，因認甲○○辯稱：A 女到場後，因為要與家人掃墓就
    先離開，未參與要求A女、B男脫衣服性交之過程，並無強制
    性交犯行及犯意云云為不可採。併勾稽劉玲怡、楊○安之證
    詞，及丙○○之供證後，敘明：本件部分凌虐行為或屬臨時
    起意，但均經歷一定時間始完成犯罪行為，上訴人等既皆在
    場近距離見聞知悉，且係承繼其等一開始毆打施暴B 男使其
    陷於不能抗拒之狀態，並接續為分工行為，更基於報復A 女
    、B 男未妥善照顧劉玲怡之女之相同動機，復未有脫離或防
    免結果發生之行為（脅迫口交部分，甲○○已脫離），堪認
    其等就本件剝奪行動自由、加重強制性交等行為具有犯意聯
    絡（甲○○就脅迫口交部分並無犯意聯絡，應予除外），是
    上訴人等所辯稱係王○輔或丙○○、戊○○臨時起意，其等
    並無犯意聯絡云云為不可採。而上訴人等於B 男到場後，即
    與少年楊○安、張○彣等人，先共同毆打B男，以此方式使B
    男陷入不能抗拒及心理受壓制之處境，進而剝奪其行動自由
    ，再對B 男為塞冰塊，使其吃狗屎、煙蒂、檳榔渣，並以透
    明膠帶捆綁等凌虐行為，甚至持筷子插入B男肛門，待A女到
    場後，更持刀脅迫其等違反意願為性交行為，再為口交行為
    ，上訴人等或直接下手實施，或在旁圍住A女、B男，使A 女
    、B 男陷於更不利之困境，並催促、鼓譟、叫囂施加壓力，
    以增加犯罪結果發生之機會，顯均係基於彼此之犯意聯絡，
    而為分工行為，應成立共同正犯，對於全部所發生之結果共
    同負責等旨。其論斷說明俱有前揭證據資料可稽，且不違背
    證據法則及論理法則，即屬事實審法院採證認事、判斷證據
    證明力職權之適法行使。而關於上訴人等犯意之認定，係原
    審採證認事之職權，其此項職權之行使，既無違背證據法則
    之情形，自不得任意指摘為違法。上訴人等之上訴意旨，置
    原判決明確之論斷說明於不顧，丙○○、戊○○上訴意旨謂
    其等並未對A女、B男為強制性交，與其他上訴人並無犯意聯
    絡云云，難謂符合首揭法定上訴要件；而甲○○、乙○○上
    訴意旨未綜觀全案證據，以偵查中未及時調閱相關監視器畫
    面，僅擷取李忠霖、丙○○、戊○○、陳佳儀、王○輔、 A
    女及B 男等人所陳述之片斷內容，作為對其等有利之解釋，
    猶持原審所不採之辯解，就其等有無加重強制性交之單純事
    實，再事爭辯；以及丁○○上訴意旨謂依卷內證據，其僅在
    場觀看，與其他上訴人間並無加重強制性交之犯意聯絡及行
    為分擔云云，而據以指摘原判決違法，自皆非適法之第三審
    上訴理由。
四、刑事訴訟法第264條第2項關於起訴書程式之規定，旨在界定
    起訴之對象與事實，亦即審判之客體，其中屬於絕對必要記
    載事項之犯罪事實，係指犯罪構成要件之具體社會事實而言
    ，苟起訴書所記載之基本犯罪事實與其他犯罪不致相混，在
    客觀上足以表明其起訴之範圍者，即使記載未臻詳盡或在細
    節上略有誤認，事實審法院亦應依職權加以認定。本件檢察
    官起訴書犯罪事實欄二，已記載上訴人等共同剝奪B 男之行
    動自由，及同時對於A女、B男為二人以上共同攜帶兇器施以
    凌辱而強制性交等犯罪事實，且其所記載上訴人等所為之基
    本犯罪事實與其他犯罪不致相混，在客觀上顯已足以表明起
    訴之對象，而原審依據卷內相關證據，綜合判斷，依職權詳
    盡認定上訴人等所為上開犯行之犯罪細節，並未逸出檢察官
    起訴上訴人等剝奪他人行動自由，及二人以上共同攜帶兇器
    對被害人施以凌虐而強制性交之主要事實範圍，亦不違反本
    件起訴事實之同一性，且無丁○○上訴意旨所指未受請求之
    事項而予以判決之違法。丁○○上訴意旨執此指摘原判決不
    當，依上述說明，同非合法之第三審上訴理由。
五、兒童及少年福利與權益保障法第112條第1項前段規定：「成
    年人教唆、幫助或利用兒童及少年犯罪或與之共同實施犯罪
    或故意對其犯罪者，加重其刑至2分之1。」係以成年之行為
    人所教唆、幫助、利用、共同犯罪或其犯罪被害者之年齡，
    作為加重刑罰之要件，並不以該行為人具有確定故意而明知
    兒童及少年之年齡為必要，如存有不確定故意，亦即預見所
    教唆、幫助、利用、共同實行犯罪或故意對其犯罪之人，係
    為兒童或少年，而不違背其本意者，即足當之。原判決已敘
    明：戊○○、乙○○案發時均為已滿20歲之成年人，楊○安
    、張○彣則皆為12歲以上未滿18歲之少年，有其等戶籍查詢
    資料在卷可稽。戊○○坦承知悉楊○安、張○彣為未滿18歲
    之少年，而案發時既有數名少年在場，其中張○彣更未滿15
    歲，堪認乙○○、戊○○對楊○安、張○彣為少年，並共同
    實行犯罪一節，應具有不確定之故意，因而就其等加重強制
    性交犯行，均依兒童及少年福利與權益保障法第112條第1項
    前段規定加重其刑等旨，核其此部分論斷，於法並無不合。
    乙○○上訴意旨指摘原判決適用上開規定加重其刑為不當，
    亦非適法之第三審上訴理由。
六、刑罰之量定為事實審法院之職權，倘其量刑合於法律所規定
    之範圍，並無顯然失當或違反公平、比例及罪刑相當原則者
    ，自不能任意指為違法而執為適法之第三審上訴理由。而刑
    法第59條之酌量減輕其刑，必其犯罪情狀確可憫恕，在客觀
    上足以引起一般人之同情，認為即予以宣告法定最低度刑，
    猶嫌過重者，始有其適用。原判決關於甲○○、乙○○量刑
    部分，已具體敘明如何以其等之責任為基礎，依刑法第57條
    所列各款事項而為量刑（包括其等與B 男達成和解，以及甲
    ○○與A 女達成和解，並均已給付完畢之犯後態度），並以
    第一審未及審酌其等嗣後與被害人達成和解，認第一審判決
    此部分量處甲○○、乙○○較重之刑，容有未洽，因而撤銷
    第一審判決，量處較第一審判決為輕之刑，此與告訴代理人
    於第一審所陳：對於已達成和解並給付款項者，均願意原諒
    等語無違，且未逾越法定刑範圍，亦無顯然失當或違反公平
    、比例及罪刑相當原則之情形，核屬裁量權之適法行使，自
    難遽指為違法。再共同正犯之間，其犯罪情節各有差異，量
    刑之結果即難免有所不同，原判決就甲○○與其他同案被告
    間之量刑部分，亦已斟酌其等犯罪手段，及分工模式等犯罪
    情節而酌為量刑，即無違法可言。又甲○○本件所為加重強
    制性交犯行，在客觀上並無情輕法重而足以引起一般人同情
    之情形，自難認有刑法第59條酌量減輕其刑規定之適用，原
    判決未適用該規定減輕其刑，亦難遽指為違法。甲○○上訴
    意旨徒憑己見，謂原判決未審酌告訴代理人之上述意見，且
    與乙○○相較，對其量刑過重，違反比例及罪刑相當原則，
    復未依刑法第59條規定減輕其刑為不當云云，以及乙○○上
    訴意旨謂原判決未審酌其主動將被害人送醫之犯後態度云云
    ，指摘原判決量刑不當，依上述說明，尚非合法之第三審上
    訴理由。
七、其餘上訴意旨，經核亦係就原審採證、認事職權之適法行使
    ，及原判決已明確論斷說明之事項，任意指摘為違法，或單
    純為事實上之爭執，暨不影響於判決結果之枝節問題，漫事
    爭論，難認已符合首揭法定之第三審上訴要件，依上說明，
    應認上訴人等之上訴，均為違背法律上之程式，予以駁回。
據上論結，應依刑事訴訟法第395條前段，判決如主文。
中    華    民    國   111    年    7     月    28    日
                  刑事第三庭審判長法  官  徐  昌  錦  
                                  法  官  林  恆  吉  
                                  法  官  江  翠  萍  
                                  法  官  侯  廷  昌  
                                  法  官  林  海  祥  
本件正本證明與原本無異
                                  書記官
中    華    民    國   111    年    8     月    2     日